臺灣雲林地方法院民事判決　　　　　　　94年度簡上字第27號
上　訴　人　丁○○
訴訟代理人　戊○○
被　上訴人　丙○○
　　　　　　　　　　　0號
　　　　　　乙○○
上　一　人
法定代理人　甲○○
上列當事人間請求履行契約事件，上訴人對於中華民國94年3 月
15日臺灣雲林地方法院斗六簡易庭93年度六簡字第316 號第一審
判決提起上訴，本院於民國94年8 月3 日言詞辯論終結，判決如
下：
    主  文
上訴駁回。
第二審訴訟費用由上訴人負擔。
    事實及理由
一、上訴人起訴主張：
  (一)緣訴外人張來恩、賴和順與被上訴人丙○○、乙○○管理委
    員會合夥，於民國67年5 月間共同向第三人黃大吉購買坐落
    雲林縣古坑鄉○○○○○段12之158 地號土地（下稱系爭土
    地），張來恩、賴和順與被上訴人丙○○合計持有200 坪持
    分之權利，系爭土地並先後信託登記於賴和順、張來恩、丙○○及乙○○指定之戴文義名下，嗣乙○○復於76年5 月5
    日與賴和順、張來恩、丙○○訂定契約書，約定系爭土地登
    記乙○○管理委員會名義，乙○○承認賴和順、張來恩、丙○○在該筆土地有200 坪持分之權利，之後，賴和順、張來
    恩因建屋而分割各為86平方公尺，丙○○未建屋，故保有原
    有持分60坪之權利。嗣被上訴人丙○○於87年3 月1 日與上
    訴人簽訂買賣契約書，將其對於系爭土地60坪持分之權利出
    賣予上訴人。
  (二)系爭土地現雖登記於乙○○名下，然丙○○已無將其對於系
    爭土地60坪持分之權利信託登記與乙○○之必要，被上訴人
    丙○○自應依其與上訴人間之買賣契約，將其對於系爭土地
    60坪持分之權利移轉登記予上訴人，詎被上訴人丙○○遲遲
    未終止其與被上訴人乙○○間之信託關係，並將系爭土地移
    轉登記予上訴人，被上訴人丙○○顯然怠於行使權利，上訴
    人依民法第242 條規定，自得本於其與被上訴人丙○○間之
    買賣契約，代位被上訴人丙○○終止其與被上訴人乙○○間
    之信託契約，並代位請求被上訴人丙○○將其對於系爭土地
    60 坪持分之權利移轉登記予上訴人。
  (三)本件上訴人與被上訴人丙○○所簽訂之契約，並非以不能之
    給付為契約標的，契約應為有效；縱認上訴人與被上訴人丙○○間所簽訂之契約，係以不能給付為契約標的者，其契約
    無效，但其不能情形可以除去，而當事人訂約時，並預期不
    能之情形除去後為給付者，契約仍為有效，民法第246 條第
    1 項後段亦定有明文。而依賴和順與乙○○管理委員會於67
    年5 月10日簽訂之契約書第2 條約定，將來經地目變更後或
    合由乙方（即乙○○管理委員會）登記為所有權人名義時，
    甲方（即賴和順）應隨時無條件就以應有部分土地權利辦理
    更名移轉登記為乙方，不得刁難等語，亦足認本件上訴人與
    被上訴人丙○○間所簽訂之契約為有效。
  (四)原72年8 月1 日修正公布之農業發展條例第30條關於「每宗
    耕地，不得分割移轉為共有」之規定，業已於89年1 月26日
    修正公布時刪除，而土地法第30條「私有農地所有權之移轉
    ，其承受人以能自耕者為限，並不得移轉為共有。…」，此
    一規定亦於89年1 月26日修正公布時刪除，而土地法及農業
    發展條例均為民法之特別法，是土地法及農業發展條例既無
    農地不能移轉為共有之規定，上訴人自得依民法第765 條規
    定，請求被上訴人將系爭土地移轉為共有。
  (五)被上訴人乙○○所提出之古坑鄉乙○○管理委員會組織章程
    第30條規定，寺基金、寺產非經信徒大會議決及監督寺廟條
    例第8 條規定呈經主管官署核准，不得為物權之處分或設定
    以及變更等行為。然則被上訴人丙○○所擁有之對於系爭土
    地60坪持分之權利，並非向乙○○所購買，自不受上開規定
    之限制。
  (六)又耕地之使用，應符合區域計畫法或都市計畫法土地使用分
    區管制之相關規定，始得辦理所有權移轉登記，農業發展條
    例第31條前段固有明文規定。然而上開規定，僅係行政管理
    措施即取締規定，並非強制規定，農地僅須恢復農耕後，即
    可辦理所有權移轉登記，自不得以此限制上訴人據以請求辦
    理所有權移轉登記之權利。況農地所有人有違規使用農地之
    情形者，亦應由稽查單位依法稽查，並為合乎目的之使用，
    與上訴人是否有移轉登記請求權無涉。
  (七)土地登記規則係專就土地登記行政事務所為之程序規定，並
    非實體規定。況系爭土地亦非不得變更為農用後而為請求，
    土地違規使用部分目前尚未除去，但並不因此影響上訴人之
    權利，上訴人仍得請求辦理所有權移轉登記。
    並聲明：(一)被上訴人乙○○應將坐落雲林縣古坑鄉○○○○○段12之158 地號土地，應有部分八六七一分之一九八即0.
    0198公頃（即60坪）之所有權移轉登記與被上訴人丙○○後
    ，再由被上訴人丙○○將前開土地應有部分八六七一分之一
    九八即0.0198公頃（即60坪）之所有權移轉登記予上訴人。
    (二)訴訟費用由被上訴人負擔。
二、被上訴人則以：
  (一)被上訴人丙○○以：被上訴人丙○○已經將持分賣給上訴人
    ，對上訴人所主張沒有意見。當初土地還是被上訴人丙○○
    所有時，被上訴人丙○○是有固定使用的地方，張來恩也是
    有固定的地方等語，資為抗辯。
  (二)被上訴人乙○○以：不否認上訴人在其上有權利，但必須有
    農地農用證明書才可以辦理所有權移轉登記給上訴人，且上
    訴人之請求已罹於時效等語，資為抗辯。
    並聲明：(一)請求駁回上訴。(二)訴訟費用由上訴人負擔。
三、兩造不爭執之事實：
  (一)系爭土地係訴外人張來恩、賴和順與被上訴人丙○○、乙○○管理委員會合夥於67年5 月間共同向第三人黃大吉購買取
    得。嗣於76年5 月5 日，經乙○○與賴和順、張來恩、丙○○4 人訂定契約書，約定信託登記於乙○○名下。
  (二)上訴人丁○○與被上訴人丙○○於87年3 月1 日簽訂買賣契
    約書，由被上訴人丙○○將其對於系爭土地應有部分之權利
    出賣予上訴人丁○○。
四、得心證之理由：
    本件之爭點，厥在於上訴人得否基於代位之法律關係，於系
    爭土地未取得農業用地作農業使用證明書前，逕行請求被上
    訴人辦理所有權移轉登記？
  (一)本件上訴人主張被上訴人丙○○對於系爭土地有60坪持分，
    而被上訴人丙○○於87年3 月1 日將其對於系爭土地持分60
    坪之權利出賣予上訴人，嗣因被上訴人丙○○遲未終止其與
    被上訴人乙○○間之信託關係，亦未請求被上訴人乙○○將
    其對於系爭土地60坪持分辦理所有權移轉登記予被上訴人丙○○，上訴人本於其與被上訴人丙○○間之買賣契約，爰代
    位被上訴人丙○○終止其與被上訴人乙○○間之信託契約，
    並代位行使所有權移轉登記請求權，惟應有部分係抽象存在
    於共有物上，是核上訴人之真意，應係主張上訴人對於系爭
    土地有應有部分八六七一分之一九八之權利，合先敘明。
  (二)按債務人怠於行使其權利時，債權人因保全債權，得以自己
    之名義，行使其權利，民法第242 條定有明文。次按登記請
    求權性質上得類推適用債權人代位權之規定，故甲代位乙行
    使乙對丙之不動產移轉登記請求權，如該不動產係由丁讓與
    丙，亦尚未為移轉登記時，則甲亦自得代位丙行使對丁之移
    轉登記請求權（最高法院46年度台上字第422 號判例意旨參
    照）。本件被上訴人丙○○將其對於系爭土地應有部分之權
    利出賣予上訴人，而被上訴人丙○○迄未終止其與被上訴人
    乙○○間之信託關係，亦未請求被上訴人乙○○將其對於系
    爭土地應有部分之權利辦理所有權移轉登記予被上訴人丙○○，致被上訴人丙○○遲未將其對於系爭土地應有部分之權
    利辦理所有權移轉登記予上訴人，是被上訴人丙○○顯然怠
    於行使權利，揆諸上開規定，上訴人為保全債權，自得本於
    其與被上訴人丙○○間之買賣契約，代位被上訴人丙○○終
    止其與被上訴人乙○○間之信託契約，並代位行使所有權移
    轉登記請求權。
　(三)惟按，耕地，指依區域計畫法劃定為特定農業區、一般農業
    區、山坡地保育區及森林區之農牧用地。耕地之使用，應符
    合區域計畫法相關法令規定，始得辦理所有權移轉登記。但
    有下列情形之一者，不在此限：一、因繼承而移轉者。二、
    因法院或行政執行處拍賣或依金融機構合併法所規定之拍賣
    而移轉者。三、依土地法第二十條所定之標售而移轉者。依
    第三十一條規定申請耕地所有權移轉登記者，應檢具農業用
    地作農業使用證明書或耕地符合土地使用管制規定證明書，
    向該管土地登記機關辦理。申請耕地所有權移轉登記時，除
    法令另有規定外，應提出農業用地作農業使用證明書，農業
    發展條例第3 條第11款、第31條、第39條及土地登記規則第
    101 條定有明文。查系爭土地為山坡地保育區之農牧用地，
    有土地登記謄本附卷可稽，係屬耕地，揆諸上開規定，耕地
    欲辦理所有權移轉登記者，須依農業用地作農業使用認定及
    核發證明辦法，取得農業用地作農業使用證明，即證明該耕
    地係符合區域計畫法或都市計畫法之土地使用管制規定，方
    可辦理耕地所有權移轉登記，此有雲林縣斗六地政事務所93
    年10月11日斗地一字第0930009555號函附卷為憑。據此，系
    爭土地自須迨取得農業用地做農業使用證明書後，始得辦理
    所有權移轉登記甚明。
  (四)又按農業用地有下列各款情形之一者，不得認定為作農業使
    用：一、現場有阻斷排灌水系統等情事者。二、現場堆置與
    農業經營無關或妨礙耕作之障礙物、砂石、廢棄物者。三、
    現場舖設有非農業經營必要之柏油、水泥等情事者。四、農
    業用地依法供採取土石或作為營建土石方收容處理場所使用
    ，未回復作為農業使用者。申請案件經審查符合本條例第3
    條第12款及本辦法第5 條至第8 條規定者，受理機關應核發
    農業用地作農業使用證明書。申請案件不符合規定者，受理
    申請機關應敘明理由，駁回之。農業發展條例授權主管機關
    訂定之「農業用地作農業使用認定及核發證明辦法」第7 條
    、第12條第1 項前段及第13條第1 項定有明文。而經原審函
    詢雲林縣古坑鄉公所有關系爭土地是否可以取得農業用地作
    農業使用證明書，該所函覆系爭土地上目前有水泥地、停車
    場、建物及水池等，依農業用地作農業使用認定及核發證明
    辦法第6 條之1 規定，農業設施為依法申請及合法使用未擅
    自作變更時，核發該證明書，系爭土地上其違規使用未恢復
    原狀前，不宜核發農業用地作農業使用證明書，有雲林縣古
    坑鄉公所94年1 月21日古鄉農字第0940000880號函附卷可證
    ，是依上開規定，於系爭土地上之水泥地、停車場、建物及
    水池等違規使用部分尚未除去前，系爭土地並無法取得農業
    用地作農業使用證明書，徵諸上開農業發展條例第3 條第11
    款、第31條及土地登記規則第101 條規定，上訴人顯然無法
    逕行請求被上訴人辦理所有權移轉登記。
  (五)至上訴人雖主張農業發展條例第3 條第11款、第31條及土地
    登記規則第101 條規定僅屬土地登記行政事務之程序規定，
    並非實體規定云云。惟查，土地登記規則之規定，確實為程
    序之規定，農業發展條例第3 條第11款亦僅為有關耕地之名
    詞解釋之規定，然而，農業發展條例第31條則就耕地辦理所
    有權移轉登記，設有應符合區域計畫法相關法令規定之限制
    及例外規定，同法第39條基於第31條規定，另增加應檢具農
    業用地作農業使用證明書，始得申請耕地所有權移轉登記之
    規定，是上開農業發展條例第31條、第39條規定，均係就耕
    地所有權移轉登記所設限制之規範，為實體規定，非僅屬土
    地登記行政事務之程序規定。上訴人上開主張，尚無足取。
  (六)又被上訴人乙○○雖辯稱：本件請求已罹於時效云云。然按
    ，消滅時效，自請求權可行使時起算，民法第128 條前段定
    有明文。所謂請求權可行使時，乃指權利人得行使請求權之
    狀態而言（最高法院63年度台上字第1885號判例參照）。如
    請求權之行使有法律上之障礙時，消滅時效自無從進行。查
    系爭土地為山坡地保育區之農牧用地，依修正前土地法第30
    條規定，不得移轉為共有，且承受人以能自耕者為限。嗣土
    地法第30條「私有農地所有權之移轉，其承受人以能自耕者
    為限」規定於89年1 月26日修正公布時刪除，是在上開法令
    修正前，上訴人移轉登記請求權之行使即有法律上之障礙，
    消滅時效無從進行。從而，本件上訴人之移轉登記請求權自
    應自上開法令修正公布後開始起算。而本件上訴人於上開法
    令修正公布後，於93年9 月1 日代位被上訴人丙○○向被上
    訴人乙○○提起本件訴訟，尚未逾15年之時效期間。是被上
    訴人乙○○上開辯解，自無足取。
  (七)至上訴人於本院審理時請求傳訊證人張來恩，證明上訴人與
    被上訴人丙○○間所簽訂之買賣契約書為合法，然則，上訴
    人主張其與被上訴人所簽訂之買賣契約為合法有效，為被上
    訴人丙○○所不爭執，且有買賣契約書1 紙在卷足憑，故上
    訴人請求傳訊證人張來恩證明契約為有效，核無必要，附此
    敘明。
  (八)綜上所述，上訴人本於代位及買賣契約之法律關係，請求被
    上訴人乙○○將系爭土地應有部分之所有權移轉登記與被上
    訴人丙○○後，再由被上訴人丙○○將系爭土地應有部分之
    所有權移轉登記予上訴人，為無理由，應予駁回。原審為上
    訴人敗訴之判決，於法並無不合，上訴意旨仍執陳詞指摘原
    判決不當，並聲明求為廢棄改判，為無理由，應予駁回。
五、訴訟費用之依據：民事訴訟法第78條。
中　　華　　民　　國　　94　　年　　8 　　月　　17　　日
                  民事第二庭    審判長法  官  陳宏卿
                                      法  官  陳秋如
                                      法  官  冷明珍
以上正本係照原本作成。
本判決不得上訴。
中　　華　　民　　國　　94　　年　　8 　　月　　17　　日
                                      書記官  朱克文
